【裁判字號】    90,上訴,436
【裁判日期】    900427
【裁判案由】    殺人未遂
【裁判全文】
臺灣高等法院高雄分院刑事判決                      九十年度上訴字第四三六號
    上  訴  人
    即  被  告  丙○○
    指定辨護人  本院公設辯護人孫妙岑
右上訴人因殺人未遂案件，不服臺灣高雄地方法院八十九年度訴字第一九七九號中華
民國九十年一月三十一日第一審判決（起訴案號：臺灣高雄地方法院檢察署八十九年
度偵字第一六二０七號），提起上訴，本院判決如左：
    主  文
原判決撤銷。
丙○○傷害人之身體，累犯，處有期徒刑拾月，並應於刑之執行完畢或赦免後，令入
相當處所，施以監護年。扣案之雕刻刀壹支沒收。
    事  實
一、丙○○罹患精神分裂症，為精神耗弱之人，曾於民國七十六年間因殺人案件，經
    臺灣高雄地方法院判處有期徒刑十八年，褫奪公權十年確定，嗣經臺灣高等法院
    臺南分院七十七及本院於八十年兩度減刑，減為有期徒刑八年，褫奪公權四年五
    月確定，並於八十四年八月十八日執行完畢；復於八十五年間因恐嚇案件，經台
    灣高雄地方法院判處有期徒刑四月確定，並於八十六年二月十四日易科罰金執行
    完畢。詎仍不知悔改，於八十九年七月十六日上午八時三十分許，在高雄市新興
    區○○○路三七四號「八德豆漿店」前，無故大聲喧嚷，該豆漿店老闆娘甲○○
    見狀乃上前詢問是否購買早點，惟丙○○未予回應，甲○○認丙○○可能無錢吃
    早餐，隨即入內端出二粒饅頭及一杯豆漿示意免費請其食用，丙○○乃表明需二
    粒饅頭及二杯豆漿方夠其果腹，惟遭甲○○以店內客人很多正忙，待吃完再給予
    為由，而未應其所求，丙○○為此乃大為不滿而與之發生口角爭執後，竟萌普通
    傷害之犯意，迅即自其所有停放於店外之腳踏車上取出其所有雕刻刀一支至店內
    ，趁甲○○忙於計算客人之消費金額未加注意之際，持該雕刻刀朝甲○○之左下
    額部位刺一刀，致其左下巴受有深部撕裂傷，深及骨頭之傷害。甲○○驚慌間不
    慎跌倒在地，丙○○仍三次作勢欲繼續傷害甲○○，惟因店內員工在旁喊叫哀求
    而稍作停頓時，員工乙○○○乃趁機出手拉起甲○○逃離現場，始由據報趕至之
    員警送至高雄市大同醫院診治。嗣於同年月十八日下午五時二十分許，在高雄市
    新與區○○○路八十九號前為警循線查獲丙○○，並至高雄市○○區○街一九二
號前起出丙○○所有上開雕刻刀一支。
二、案經甲○○訴由高雄市政府警察局新興分局報請臺灣高雄地方法院檢察署檢察官
    偵查起訴。
    理  由
一、右開事實，業據上訴人即被告丙○○於警、偵訊、原審及本院審理中坦承不諱，
    核與告訴人甲○○迭次指訴之情節相符，並經證人即告訴人之員工乙○○○在警
    、偵訊證稱：當時伊在店內工作，被告手持刀子從外面衝進來，拿刀刺傷告訴人
    ，告訴人跌倒在地，被告又拿刀要刺告訴人，伊見狀即在旁喊叫，被告轉頭看伊
    一眼，口中唸唸有詞，這種動作連續有三次，後來告訴人跑出去等語明確，復有
    卷附告訴人受傷診斷證明書一紙、高雄市立大同醫院八十九年九月七日高市大醫
    歷字第三六七七號函附甲○○就診之病歷資料一份，及上開雕刻刀一支扣案可資
    佐憑，事證明確，被告上開傷害犯行洵堪認定。
二、核被告丙○○所為，係犯刑法第二百七十七條第一項之傷害罪。公訴意旨認被告
    係犯同法第二百七十一條第二項、第一項之殺人未遂罪嫌。惟按殺人未遂與傷害
    之區別，應以加害人有無殺意為斷，以戕害他人生命之故意，著手於刺殺之實行
    而未發生死亡之結果，為殺人未遂；倘無使人喪失生命之故意，僅在使其身體、
    健康受到傷害，則為傷害罪，二罪皆發生傷害之結果，祗其主觀犯意及身體傷害
    程度不同而已。而是否有殺人犯意，除衡量下手部位及傷勢外，尚須慮及犯罪之
    動機及事發時各種客觀情狀加以綜合研判。訊據被告丙○○始終堅決否認有何殺
    人未遂之犯行，辯稱；當時伊精神疾病發作，告訴人一直拉伊，伊才拿雕刻刀刺
    她一刀，沒有殺死她的意思等語。經查，被告與告訴人素不相識，亦無任何宿怨
    ，告訴人善意免費提供早點，被告當無僅因短少一杯豆漿，而有戕害告訴人生命
    之必要。且被告刺傷告訴人一刀後，告訴人跌倒在地並無反抗能力，被告曾三次
    作勢欲再刺傷告訴人，如被告果真有殺害告訴人之意，自可朝告訴人身體要害繼
    續下手殺害告訴人，當無因員工之喊叫哀求而停止，足見被告數次持刀作勢，應
    僅係恫嚇告訴人以發洩心中不滿之行為，非可認此即論被告有殺人之故意。又扣
    案之雕刻刀，木質刀柄長十二‧五公分、寬二‧五公分，鐵質刀刃長四公分、寬
    二公分，刀刃成三角形，此經檢察官勘驗在卷並有照片四幀可按，而該雕刻刀刀
    刃僅長四公分、寬二公分，成三角形，並非殺人利器，且告訴人受傷部位在左下
    巴，非身體要害，而下巴處無肌肉層，亦難以傷勢深及骨頭，遽認被告下手力道
    甚猛。又告訴人受有左下巴深部撕裂傷三公分之傷害，經送高雄市立大同醫院治
    療，當時生命跡象穩定，並無生命危險，僅皮肉傷，復有八十九年九月七日高市
    大醫歷字第三六七七號函附甲○○病歷資料一份附卷可稽；益見被告刺傷告訴人
    一刀，並無造成告訴人死亡或有致命危險之傷勢，顯見被告是時並無殺人犯意，
    應為傷害故意無訛。公訴人起訴法條，尚有未洽，應予變更。被告於八十五年間
    因恐嚇案件，經台灣高雄地方法院判處有期徒刑四月確定，並於八十六年二月十
    四日易科罰金執行完畢，此據被告供明在卷，並有臺灣高等法院被告全國前案紀
    錄表及臺灣高雄地方法院檢察署刑案查註紀錄表各一份附卷可參，其於有期徒刑
    執行完畢後五年內，再犯本件有期徒刑以上之罪，為累犯，應依法加重其刑。又
    被告前因精神病症於八十七年十月十九日至十一月十三日間及八十九年七月二十
    七日至九月十一日間至高雄市立凱旋醫院就診，有該院八十九年十二月六日八十
    九高市凱醫成防字第四八八四號函附之病歷表三份在卷可參，原審並就被告為前
    開殺人犯行時之精神狀態，送請財團法人台灣省私立高雄仁愛之家附設慈惠醫院
    鑑定，經慈惠醫院參酌本件案情、被告之家族史和個人生活史、及一般身體疾病
    史及精神疾病史、並對被告為身體及神經系統檢查、心理衡鑑及精神狀態檢查之
    結果，而鑑認被告涉案當時部分受精神症狀影響，以致現實感、判斷力及行為能
    力均出現明顯減弱之情形，認為已達精神耗弱之程度，有該院九十年一月二日九
    ０附慈精字第００一四號函附丙○○精神鑑定報告書一份附卷可參，是由上開鑑
    定結果，及參酌被告先前之精神病症病史，被告於實行前開殺人犯行時，堪認係
    屬精神耗弱之人，爰依刑法第十九條第二項規定減輕其刑；並依法先加後減。
三、原審論處被告丙○○殺人未遂罪刑，固非無見，惟查被告係基於傷害犯意，持雕
    刻刀刺傷告訴人，並無殺人之犯意，如前所述，原審論處被告殺人未遂罪責，自
    有未合。被告上訴意旨，否認有殺人犯意，指摘原判決不當，為有理由，自應由
    本院撤銷改判。茲審酌被告罹患有精神病症，持雕刻刀傷害他人身體，犯後坦承
    犯行，且曾主動找告訴人尋求和解，應具悔意等一切情狀，量處如主文第二項所
    示之刑，又前開精神鑑定書於參酌被告精神病史、之前所犯之案件及本案之情況
    ，乃有建議被告應接受治療，以保障被告及他人之安全等語，而本院亦本於避免
    被告因未能持續性接受精神科專業治療，而導致偏差或犯罪行為再度出現之危險
    性之考量，爰依刑法第八十七條第二項、第三項規定，宣告被告應於刑之執行完
    畢或赦免後，令入相當處所，施以監護三年。另扣案之雕刻刀一支，係供犯罪所
    用之物，且為被告所有，業據被告陳明在卷，爰依刑法第三十八條第一項第二款
    併予宣告沒收。
據上論結，應依刑事訴訟法第三百六十九條第一項前段、第三百六十四條、第二百九
十九條第一項前段、第三百條，刑法第二百七十七條第一項、第四十七條、第十九條
第二項、第八十七條第二項、第三項、第三十八條第一項第二款，罰金罰鍰提高標準
條例第一條，判決如主文。
本案經檢察官朱文彬到庭執行職務。
中    華    民    國         九十       年      四      月    二十七    日
                              臺灣高等法院高雄分院刑事第一庭
                                  審判長法官  翁慶珍
                                        法官  李春昌
                                        法官  周賢銳
右正本證明與原本無異。
被告不得上訴。
檢察官如不服本判決，應於判決送達後十日內向本院提出上訴狀，其未述理由者並
應於提出上訴狀後十日內向本院補提理由書（應附繕本)。
                                      書記官  黃琳群
中    華    民    國         九十       年      四      月     三十     日
本案論罪科刑法條
刑法第二百七十七條第一項：
傷害人之身體或健康者，處三年以下有期徒刑、拘役或一千元以下罰金。
                                                                      Ｈ


司法院資訊處製作；財團法人民間司法改革基金會備份。
